最　高　行　政　法　院　判　決　　　　　　　　　九十一年度判字第一七六二號
　　上　訴　人　己○○
　　　　　　　　丙　○
　　　　　　　　戊○○
　　　　　　　　丁○○
　　　　　　　　乙○○○
　　被 上訴 人　財政部臺灣省北區國稅局
　　代　表　人　甲○○
右當事人間因遺產稅事件，上訴人對於中華民國九十年三月十三日臺北高等行政法院
八十九年度訴字第一○五一號判決，提起上訴，本院判決如左：
　　主  文
上訴駁回。
上訴審訴訟費用由上訴人負擔。
　　理  由
一、上訴人於原審起訴主張：（一）本件上訴人之被繼承人楊吳錦枝於民國（下同）
八十一年九月二十四日死亡，上訴人曾檢視其所遺資料，未發現遺有財產。嗣經被上
訴人所屬之宜蘭縣分局於八十四年十一月二十七日以北區國稅法裁字第八四○四二七
九九號處分書略以：受處分人（即上訴人）於八十一年九月二十四日繼承楊吳錦枝之
遺產投資於宜昇通運股份有限公司、宜芳貨櫃倉儲股份有限公司、宜慶貨運股份有限
公司（以下依序簡稱宜昇公司、宜芳公司、宜慶公司）之股份，未依遺產及贈與稅法
第二十三條規定，於繼承之日起六個月內辦理遺產申報，經核定遺產總額為一二、○
○六、四九一元，課稅遺產淨額為八、三五六、四九一元，應納稅額為一、三六八、
○八七元，並依同法第四十四條規定處罰鍰一、三六八、○八七元，上訴人始悉楊吳
錦枝尚遺有投資該三家公司之股份。（二）第查楊吳錦枝死亡之前，宜昇等三家公司
已年年虧損，迄未發放盈餘紅利，此由該三家公司之八十、八十一年度營利事業所得
稅結算申報書所編製資產負債表中「公積及盈餘」、「累積盈虧」及「本期損益」欄
之數字俱為負數等情觀之，即甚瞭然。楊吳錦枝死亡之時，宜昇等三家公司所有資產
總額既已小於負債總額，則該三家公司於本件繼承開始之日已無資產淨值，其股份自
無遺產價值可言。從而上訴人所繼承者，即屬無遺產價值之權利，自應免課徵遺產稅
。（三）宜昇等三家公司雖未依限提示楊吳錦枝死亡時之資產負債表，以供被上訴人
查核，但依該三家公司於本件繼承事實發生前（即八十年）申報之資產負債表，其虧
損分別為四、五六五、一三○元、一、三一三、四九○元及二、四二○、○二四元。
又該三家公司歷年申報所得稅，均由稅捐稽徵機關依其申報之帳簿憑證查核，並經稅
捐稽徵機關剔除不得列帳之支出費用後，逕予帳外調整核定應納稅額。是該三家公司
實際上已虧損，但稅捐稽徵機關仍自行調整核定為盈餘，更以其核定所得額為基礎，
以計算該公司與股東之應課稅額，已屬可議。被上訴人未審酌上訴人所繼承者係「公
司帳面虧損而稅捐稽徵機關核定盈餘」之股東，竟比附援引財政部六五、七、九台財
稅字第三四五九四號及七十、十二、三十台財稅字第四○八三三號函釋，遽核定上訴
人應納遺產稅額一、三六八、○八七元，並處以同額之罰鍰，自嫌率斷，更違租稅公
平之原則。（四）依財政部右開函釋，對於遺產為未公開上市之公司股票課徵遺產稅
者，應先估定繼承開始日該公司之資產淨值，再核算其股票價值為遺產價值，以計算
遺產稅額，苟該項資產淨值之估算錯誤，其以之為基礎而計算出之遺算稅額，自不可
能正確，則其所為課徵或處罰，即與法有違。本件原核定楊吳錦枝投資右開三家公司
之資產淨值，係由被上訴人之宜蘭縣分局所估定，其計算公式為：八十（八十一）年
度（前後）期調整後淨值＝帳上淨值＋本期核定稅後損益（核定所得額－稅額－帳上
損益）＋法定公積＋累積盈虧（核定盈虧－帳上盈虧）；被上訴人之復查決定，其計
算公式為：前（後）期調整後資產淨值＝帳上淨值＋（本期核定稅後損益－帳上損益
）＋法定公積＋（核定盈虧－帳上盈虧）。由右二公式對照觀之，各有三個加項，其
中法定公積項及累積盈虧相等於核定盈虧減除帳上盈虧二項相同；但另一加項，原核
定為本期核定稅後損益，復查決定為本期核定稅後損益再減除帳上損益，二者顯有不
同。原核定及復查決定，既各依不同之計算公式，則其計算所得之結果，理應有所不
同。但原核定及復查決定各依不同之兩計算公式，計算所得結果竟然相同（如宜昇公
司八十年度資產淨值均為二四、四四八、七七八元），豈能無誤！從而其計算結果所
得之公司資產淨值，即不能認為正確，依上說明，其據以課徵遺產稅並予處罰上訴人
，於法自有違誤。（五）宜昇、宜芳、宜慶三家公司之營運狀況，於楊吳錦枝死亡前
之八十、八十一年度均呈現虧損，而該公司於右二年度申報所得稅時，雖依法檢具帳
簿及合法憑證向被上訴人申報虧損，但被上訴人未考量該公司所提出之各項支出，均
有取得合法憑證之事實，而逕自剔除日常雜費、賠償金等費用，並自行核定該三家公
司之營利所得稅額。（六）本件之爭執點，在上訴人所繼承宜昇等三家未上市公司股
票之價值估定，該三家公司之股票既無財產價值，自應免課徵遺產稅，為財政部六六
、九、九台財稅第三六○八五號函釋內容所持之見解。乃被上訴人為達課稅目的，引
用違反同法第四條第一項及同法施行細則第二十九條第一項之財政部（七十）台財稅
字第四○八三三號函釋，將未能證明具有財產價值之未分配盈餘，列入估定未上市公
司股票之價值範圍，顯失公平及客觀。又被上訴人以其自行核定之該三家公司所得額
，為計算之依據，認定上訴人有漏稅之事實，並資為科處罰鍰之依據，則其認事用法
亦有違誤。
二、被上訴人於原審答辯時主張：（一）本件被繼承人楊吳錦枝所遺系爭宜昇等三家
    公司股份，被上訴人原核定以該三家公司均無法提示繼承開始日之資產負債表供
    核，乃依前揭財政部函釋意旨，以被投資公司前期（八十年度）調整後資產淨值
    加計前後兩期（八十、八十一年度）淨值之差額，按經過日數占兩結算期總日數
    之比例核算宜昇公司股份遺產價值為三、六二二、三一二元，宜芳公司股份遺產
    價值為二、八七五、八一一元，宜慶公司股份遺產價值為五、五○八、三六八元
    ，原非無據，惟依行政法院八十七年度判字第二七九五號撤銷意旨謂以，本件八
    十、八十一年度損益盈虧之申報至本件查獲補徵之時，應已經核定在案，則本件
    系爭三家未上市公司股份價值之核算自應以核定數為準重行審酌，被上訴人遂於
    八十八年二月一日以北區國稅法第八八○○四九七九號函請所屬宜蘭縣分局依前
    開撤銷意旨重新核算系爭三家未上市公司股份之遺產淨值等情，案經該分局八十
    八年三月二日北區國稅宜縣審第八八○○○六六七三九號函復被上訴人經重新核
    算系爭三家公司遺產價值為宜昇公司：三、六四一、六五九元，宜慶公司：五、
    五○四、四七七元，宜芳公司二、八七二、四九七元。經查合計前開經重新核算
    遺產價值為一二、○一八、六三三元，較原核定遺產價值一二、○○六、四九一
    元為高，惟本件系爭股權於本次行政訴訟經被上訴人重新核算發現，因原核定誤
    將繼承事實發生日誤列為八十一年九月四日，系爭三家公司於八十一年九月二十
    四日之資產淨值應更正為：宜昇公司三、六四一、三九二元，宜慶公司五、五○
    八、四二一元，宜芳公司二、八七五、○五一元，合計一二、○二四、八六四元
    ，亦皆較原核定計得結果為高，基於復查決定不得更不利於納稅義務人之法理，
    本件原處分仍請予維持。（二）至上訴人主張被上訴人原核定及原處分所為計算
    公式有誤乙節，查本件宜昇等三家公司，先後出具證明表示因填造計算困難無法
    提供上揭公司於被繼承人死亡日之資產負債表及損益表等相關資料，又本件三公
    司之八十年度及八十一年度營所稅業已確定有案，是系爭三家公司於被繼承人死
    亡日之資產淨值之計算，係依財政部六十五年七月九日台財稅第三四五九四號函
    釋意旨，按該三公司八十年度結算之資產淨值，加計前後兩期淨值之差額，按經
    過日數占兩結算期間總日數之比例，核算其股票價值，是被上訴人按查得宜昇等
    三家公司自設立以來核定之未分配盈餘資料，重行計得三家公司於八十一年九月
    二十四日之正確資產淨值應為：宜昇公司三、六四一、三九二元，宜慶公司五、
    五○八、四二一元，宜芳公司二、八七五、○五一元，並無不合，上訴人主張，
    顯係誤解。（三）至上訴人主張系爭宜昇等三家公司於被繼承人死亡前，即年年
    虧損，迄未發放紅利，此由該三家公司八十年及八十一年度營利事業所得稅結算
    申報書所編製資產負債表「公積及盈餘」「累積盈虧」及「本期損益」欄之數字
    俱為負數等情觀之，即甚瞭然，被繼承人死亡時，該三家公司所有資產總額既已
    小於負債總額，則該三家公司於繼承開始之日已無資產淨值，其股份自無遺產價
    值可言，又核定公式亦有違誤乙節。查所稱資產淨值，係指資產總額於減除負債
    總額後之餘額，即包括資本、公積及盈餘資料，依宜昇、宜芳及宜慶等三家公司
    八十年度營所稅申報之資產負債表內帳列之資產淨值各為一八、五一六、四七一
    元、三六、○四七、七六八元、二一、五五三、四六六元，並非如上訴人所稱該
    三家公司所有資產總額已小於負債總額，且依被上訴人迄本次訴訟時，查閱上揭
    三家公司營業狀況，亦未見有辦理停、歇業之紀錄，是上訴人主張該三公司之股
    權業無價值乙節，核無足採。（四）另上訴人主張宜昇等三公司歷年申報所得稅
    ，均由稅捐稽徵機關依其申報之帳簿憑證查核，並經稅捐稽徵機關剔除不得列帳
    之支出費用後，逕予帳外調整核定應納稅額，例如於八十及八十一年度係均呈現
    虧損，惟被上訴人卻核定為有盈餘，並認屬業已確定，則被上訴人審核之依據為
    何，惟該三家公司曾就被上訴人核定各該年度核定之營利事所得稅額表示異議，
    但被上訴人所屬人員為達其查稅績效，均以如不按其核定之稅額繳納，將採隨時
    抽查方式查核三家公司之營業所得，是三家公司為免徒增查帳困擾，迫於無奈而
    按被上訴人核定之稅額繳交之，故不得認定該三家公司默認各該年度之營業所得
    有盈餘，是被上訴人未審酌上訴人所繼承者係「公司帳面虧損而稅捐稽徵機關核
    定盈餘」之股東，竟比附援引財政部六十五年七月九日台財稅字第三四五九四號
    及七十年十二月三十日台財字第四○八三三號函釋意旨，遽予核定遺產稅並處以
    同額罰鍰，自嫌率斷乙節。查公司歷年已核定之累積未分配盈餘，實際上亦為公
    司資產淨值之一部分，自應列入資產淨值中核計，而公司帳列盈虧，一般僅就當
    期帳面資產、負債及損益科目為彙計，對於淨值科目之累積未分配盈餘或虧損科
    目，並未加計稽徵機關歷年核定之累積未分配盈餘，故以帳載盈虧為財產價值計
    算標準，往往因人為因素虛列費用及低估收入等情形，在未經稽徵機關調帳查核
    作適當之調整前，其真實性尚有疑慮，是被上訴人依前揭函釋意旨，據以採經稽
    徵機關核定之金額，核算系爭股權之淨值，應符公平原則；又上訴人主張宜昇等
    三家公司，於八十年及八十一年度之營所稅核定問題，本部分經洽請被上訴人之
    宜蘭縣分局查明，除八十年度及以前年度申報書業已依法銷毀，無法查明外，關
    於八十一年度之營所稅核定，宜昇公司係採調帳核定，而宜慶公司及宜芳公司則
    係由該二公司出具同意書，同意調整所得額，自行補繳營所稅額在案，此有卷附
    相關資料可稽，且經調閱被上訴人行政救濟書面，亦無該三公司申請復查之紀錄
    ，是該三家公司之各年度營利事業所得稅金額，並無異議，皆已確定在案，上訴
    人主張，顯係誤解。（五）又本件上訴人於八十一年九月二十四日繼承被繼承人
    楊吳錦枝之遺產，未依行為時遺產及贈與稅法第二十三條規定，於繼承之日六個
    月內辦理遺產稅申報，經被上訴人之宜蘭縣分局查得漏報遺產總額即宜昇等三家
    公司股權價值計一二、○○六、四九一元，逃漏遺產稅額一、三六八、○八七元
    ，此有卷附全國財產資料、繼承系統表、戶籍謄本影本等資料可稽，違章事證明
    確，是被上訴人按所漏稅額處以一倍罰鍰一、三六八、○八七元，嗣經被上訴人
    重為復查決定，以系爭遺產股份價值之核算，依行政救濟不得更不利納稅義務人
    之法理而維持原核定，是以本部分原處分維持原裁處罰鍰部分，亦無不合，請予
    維持。
三、原審審酌全辯論意旨及調查證據之結果，以：（一）按「凡經常居住中華民國境
內之中華民國國民死亡時遺有財產者，應就其在中華民國境內境外全部遺產，依本法
規定，課徵遺產稅。」「遺產及贈與財產價值之計算，以被繼承人死亡時或贈與人贈
與時之時價為準；」「被繼承人死亡遺有財產者，納稅義務人應於被繼承人死亡之日
起六個月內，向戶籍所在地主管稽徵機關依本法規定辦理遺產稅申報。」「納稅義務
人違反第二十三條之規定未依限辦理遺產稅申報者，按核定應納稅額加處一倍至二倍
之罰鍰。」「未公開上市之公司股票，以繼承開始日或贈與日該公司之資產淨值估定
之。」分別為行為時遺產及贈與稅法第一條第一項、第十條第一項、第二十三條第一
項、第四十四條及施行細則第二十九條第一項所明定。又「公司行號於被繼承人死亡
時或贈與人為贈與行為時，如未編製資產負債表，但於申報時或稽徵機關核定遺產稅
或贈與稅時，已編有資產負債表者，得以該公司行號前期結算之資產淨值，加計前後
兩期淨值之差額，按經過日數占兩結算期間總日數之比例，核算其股票價值。」「核
算遺產及贈與稅法施行細則第二十九條第一項所謂之資產淨值時，對於公司未分配盈
餘之計算，應以經稽徵機關核定者為準。」亦為財政部六十五年七月九日台財稅第三
四五九四號函及七十年十二月三十日台財稅第四○八三三號函釋在案。（二）本件上
訴人之被繼承人楊吳錦枝所遺宜昇等三家未上市公司股票，其遺產價值之估價方式，
應以八十一年九月二十四日繼承開始日該三家公司資產淨值估定之，又核算其遺產淨
值時，對於公司未分配盈餘之計算，應以經稽徵機關核定者為準，而宜昇等三家公司
，對於被上訴人核定其八十、八十一等年度營利事業所得稅，均無異議，並已確定，
復為上訴人之訴訟代理人於言詞辯論所不爭執，經記明筆錄附卷可稽，則被上訴人依
照行政法院八十七年度判字第二七九五號判決意旨，以宜昇等三家公司歷年來經核定
之累積未分配盈餘數作為計算基礎，重新核算更正八十一年九月二十四日之資產淨值
為：宜昇公司三、六四一、三九二元，宜慶公司五、五○八、四二一元，宜芳公司二
、八七五、○五一元，合計一二、○二四、八六四元，較原核定一二、○○六、四九
一元之數額為高，基於復查決定不得更不利納稅義務人之法理，仍以原核定前述數額
為遺產總額，淨額為八、三五六、四九一元，應納稅額一、三六八、○八七元，並加
處一倍罰鍰一、三六八、○八七元，揆諸首揭法條規定及財政部函釋，自無不合。雖
上訴人主張：宜昇等三家公司，於被繼承人死亡前，即年年虧損，迄未發放紅利，已
無資產淨值，其股份自無遺產價值可言等語。查所稱資產淨值，係指資產總額減除負
債總額之餘額，即包括資本、公積及盈餘資料，依卷附宜昇、宜芳、宜慶等三家公司
八十年度營所稅申報之資產負債表內帳列之資產淨值各為一八、五一六、四七一元、
三六、○四七、七六八元、二一、五五三、四六六元，即資產總額均大於負債總額，
且該三家公司之營業狀況，亦未見有辦理停、歇業之紀錄，足證上訴人前述主張，不
足採信。又上訴人主張應以宜昇等三家公司帳上之資產淨值直接認定乙節，惟查公司
歷年早已核定之累積未分配盈餘，實際上亦為公司資產淨值之一部分，自應列入資產
淨值中核計，而公司帳列盈虧，一般僅就當期帳面資產、負債及損益科目為彙計，對
於淨值科目中之累積未分配盈餘或虧損科目，並未加計稽徵機關歷年核定之累積未分
配盈餘，故以帳載盈虧為財產價值計算標準，往往因人為因素虛列費用及低估收入等
情形，在未經稽徵機關調帳查核作適當之調整前，其真實性尚有疑慮，被上訴人依首
揭財政部函釋意旨，以經稽徵機關核定之數額，核算被繼承人楊吳錦枝所遺宜昇等三
家公司股份之淨值，自符公平原則，上訴人此部分主張，亦無可採等語為判決基礎，
因將第二次重為之決定及重為之復查決定均予維持，駁回上訴人之訴。
四、上訴意旨，仍執前詞，復以：（一）原判決有不適用法則之違法：按判決不適用
法規或適用不當者，為違背法令，行政訴訟法第二百四十三條第一項定有明文。又中
華民國境內之中華民國國民死亡時遺有財產者，應就其在中華民國境內外全部遺產，
依遺產及贈興稅法規定，課徵遺產稅。所稱財產，指動產、不動產及其他一切有財產
價值之權利。遺產價值之計算，以被繼承人死亡之時價為準。未公開上市之公司股票
，以繼承開始日該公司之資產淨值估定之，為本件行為時遺產及贈與稅法第一條第一
項、第四條第一項、第十條第一項前段及同法施行細則第二十九條第一項所明定。稅
捐稽徵機關推計核定所得稅額時，應力求客觀合理，並應與納稅義務人之實際所得相
當，始符租稅公乎原則。經查：１本件上訴人之被繼承人楊吳錦枝死亡時，固遺有其
投資宜昇等三家公司之股份，但上訴人未發現其遺有其他積極財產。嗣經被上訴人所
屬宜蘭分局於八十四年十一月二十七曰以北區國稅法裁字第八四○四二七九九號處分
書略以：上訴人於八十一年九月二十四日繼承楊吳錦枝投資該三家公司股份之遺產，
未依遺產及贈興稅法第二十三條規定，於繼承之日起六個月內辦理遺產申報，經核定
遺產總額為一二、○○六、四九一元，課稅遺產淨額為八、三五六、四九一元，應納
稅額為一、三六八、○八七元，並依同法第四十四條規定處罰鍰一、三六八、○八七
元云云。第因楊吳錦枝死亡之前，宜昇等三家公司已虧損連年，未曾發放盈餘紅利，
此由卷附該三家公司八十、八十一年度之營利事業所得稅結算申報書所編製資產負債
表中「公積及盈餘」、「累積盈虧」及「本期損益」欄之數字俱為負數（參見原審原
證四）等情觀之，即甚瞭然。是楊吳錦枝死亡之時，宜昇等三家公司所有資產總額既
已小於負債總額，則該三家公司於本件繼承開始之日已無資產淨值，其股份自無遺產
價值可言。故上訴人所繼承者，即屬無遺產價值之權利，自應免課徵遺產稅。宜昇等
三家公司雖未依限提示楊吳錦枝死亡時之資產負債表，以供原處分機關查核，但依該
三家公司於本件繼承事實發生前（即八十年）申報之資產負債表，其虧損額分別為四
、五六五、一三○元、一、三一三、四九○元及二、四二○、○二四元。又該三家公
司歷年申報所得稅，均由稅捐稽徵機關依該三家公司申報之帳簿憑證查核，並由稅捐
稽徵機關剔除其認為不得列帳之支出費用後，逕予帳外調整核定應納稅額。該三家公
司實際上已虧損，但稅捐機關仍自行調整核定為盈餘，更以其核定所得額為基礎，計
算該公司與股東之應課稅額，已屬可議。被上訴人未審酌上訴人所繼承者係「公司帳
面虧損而稅捐稽徵機關核定盈餘」之股東，竟援引財政部六十五年七月九日台財稅字
第三四五九四號及七十年十二月三十日台財稅第四○八三三號函釋，核定上訴人應納
遺產稅額一、三六八、○八七元，並處以同額之罰鍰，自嫌率斷，更違租稅公平原則
。２依財政部右開函釋，對於遺產為未公開上市之公司股票課徵遺產稅者，應先估定
繼承開始日該公司之資產淨值，再核算其股票價值為遺產價值，以計算遺產稅額。苟
該項資產淨值之估算錯誤，其以之為基礎而計算出之遺產稅額，自不可能正確，則其
所為課徵或處罰，即與法有違。本件原核定楊吳錦枝投資右三家公司之資產淨值，係
由被上訴人所屬宜蘭分局所估定，其計算公式為：八十（八十一）年度（前後）期調
整後淨值＝帳上淨值＋本期核定稅後損益（核定所得額－稅額－帳上損益）＋法定公
積＋累積盈虧（核定盈虧－帳上盈虧）。被上訴人之復查決定，其計算公式為：前（
後）期調整後資產淨值＝帳上淨值＋（本期核定稅後損益－帳上損益）＋法定公積＋
（核定盈虧－帳上盈虧）。由右二公式對照觀之，各有三個加項，其中法定公積項及
累積盈虧相等於核定盈虧減帳上盈虧二項相同；但另一加項，原核定為本期核定稅後
損益，復查決定為本期核定稅後損益再減除帳上損益，二者顯有不同。原核定及復查
決定，既各依不同之計算公式，則其計算所得之結果，理應有所不同。但原核定及復
查決定各依不同之計算公式，所得結果竟然相同（如宜昇公司八十年度資產淨值均為
二四、四四八、七七八元），豈能無誤！又以宜昇公司而論，因原核定該公司八十年
度累積未分配盈餘及稅後損益皆為盈餘，而帳上皆為虧損，即申報帳載本期損益為負
（虧損）四、五六五、一三○元，累積盈餘為負五一八、三九八元；而被上訴人核定
之累積盈虧為（盈餘）四五三、四五八元，則累積盈虧即有被上訴人就申報之帳載數
所核定之盈餘四五三、四五八元可為基準。如被上訴人之計算式再減申報之帳上盈虧
，因申報帳上盈虧為負五一八、三九八元，以減除負數得負負為正，即四五三、四九
八－（－五一八、三九八）＝九七一、八五六其結果申報盈虧數逾屬虧損，累積盈餘
逾多，直以申報數為準矣，且核定之盈虧數，乃就申報之盈虧數予以核算始得出結果
，申報數已在計算中，又重複計算，自不合理。從而計算結果所得之公司資產淨值，
即不能認為正確，依上說明，其據以課徵遺產稅並予處罰上訴人，於法自有違誤。原
訴願決定及原審未細究被上訴人歷年已核定之累積未分配盈餘，與宜芳等三家公司之
實際盈虧是否相符，及右開公式換算結果是否合理，徒依被上訴人之答辯，遽認公司
帳列盈虧，一般僅就當期帳面資產、負債及損益科目為彙計，對於淨值科目中之累積
未分配盈餘或虧損科目，並未加計稽徵機關歷年核定之累積未分配盈餘，遽認以帳載
盈虧為財產價值之計算標準，輒因人為因素虛列費用及低估收入等情形，在未經稽徵
機關調帳查核作適當之調整前，其真實性尚有疑慮，是所訴殊難採據云云，而為維持
原處分之決定，殊嫌率斷。３所謂禁止不當結合原則，係要求行政機關適用法規處理
業務時，不應將不具有相關性之事項互相結合，允其涉及對客體權利義務處理之事頂
，更不應在其間建立不合理的互相依存關係，以免使人民被課予不屬於特定法律範圍
內之義務，或被強制接受無相關性之不利負擔條件。本件宜昇等三家公司之營運狀況
，於楊吳錦枝死亡前之八十、八十一年度均呈現虧損，而該公司於右二年度申報所得
稅時，雖依法檢具帳簿及合法憑證向被上訴人申報虧損，但被上訴人未考量該公司所
提出之各項支出，均有合法憑證之事實，而逕自剔除日常雜費、賠償金等費用，並自
行核定該三家公司之營利所得稅額。以宜慶公司為例，其申報八十年度之全年所得及
課稅所得額均為虧損二、四二○、○二四元，但被上訴人審查結果，卻將該公司依雜
項等贊用憑證核算之金額六、一九三、一七五元減為三、一八五、一八七元，致經核
定該公司之全年所得有五八七、九六四元之盈餘，宜慶公司自應以該數額乘以百分之
二十五稅率減去累進差額一萬元，尚應補繳一三六、四五九元（參見原審原證五）；
又依宜慶公司之八十一年營利事業所得稅申報而言，該公司自行申報全年所得為虧損
六○○、○六四元，但被上訴人審查結果，竟調高該公司之營業毛利，致經核定該公
司全年所得有七五六、七三六元之盈餘，自應以該數額乘以百分之二十五稅率減去累
進差額一萬元，尚應補繳一七八、七四一元（參見原審原證六）。又宜昇等三家公司
曾就被上訴人各該年度核定之營利事業所得稅額表示異議，但被上訴人所屬人員為達
其查稅績效，均以如不按其核定之稅額繳納，將採隨時抽查方式，以查核該三家公司
之營業所得等語，要求該三家公司配合出具同意書，該三家公司為免徒增查帳困擾，
迫於無奈而按被上訴人核定之稅額繳交之，此由被上訴人於原審答辯狀中所稱：關於
八十一年度之營所稅核定，宜昇公司採調帳核定，而宜慶及宜芳公司則係由該二公司
出具同意書，同意調整所得額，自行補繳營所稅額在案等惰，即可明瞭。足見宜昇等
三家公司確曾就被上訴人各該年度核定稅額表示異議，嗣因礙於現實因素，而順從被
上訴人之要求，始出具同意書。詎原審未考量被上訴人要求宜慶等公司出具同意書乙
節，已違反前揭原則而為不利於上訴人之認定，其認事用法自有違誤。４再從會計學
觀點言，所謂資產淨值，係指營利事業資產總額與負債總額之差額。易言之，即以帳
載之資產淨額直接認定，不應加計其他。本件被上訴人引用財政部六十五年七月九日
台財稅字第三四五九四號函釋，其核定本件資產淨值之計算式為：帳上淨值＋本期核
定稅後損益＋法定公積＋累積盈虧。至於「加計本期核定稅後損益」，係以核定所得
減稅額減帳上之損益。其中本期損益如係虧損，卻以「負負得正」之方式反加計本期
帳上虧損。「累積盈虧」係以核定盈虧減帳上盈虧，其中「帳上盈虧」如係虧損，亦
以前開方式計算之，依此，則虧損越多，加計越多。例如：以帳上淨值加上本期虧損
及累積盈虧，恰等於資本，被上訴人拒絕承認公司有營運虧損之現象，換言之，無論
公司虧損多寡，均應從資本額開始起算。此種計算方式，顯非合理，亦與會計學之原
理法則相悖。由右述原則與理論，俱足以認定被上訴人估定宜芳等三家公司資產之計
算公式有誤。原審未詳加調查，徒以宜昇等公司對於被上訴人核定之八十、八十一年
度營利所得稅無異議且已確定，遽採信被上訴人以宜昇歷年來經核定之累積未分配盈
餘數作為計算基礎，核算上訴人所繼承之宜昇等三家公司股票等資產淨值，而核定其
應納稅額云云為於法有據，其判決自有不適用法則之違誤。（二）原判決有適用法則
不當之違法：按判決不適用法規或適用不適當者，為違背法令，行政訴訟法第二百四
十三條第一項定有明文。又憲法第十九條規定，人民有依法律納稅之義務。所謂依法
律納稅，指租稅種類、課稅要件及徵收之程序，悉應依據法律規定。經查：１上訴人
繼承楊吳錦枝投資宜昇等三家公司之未上市股票，因該三家公司經營不善而虧損，未
曾分配盈餘。依遺產及贈與稅法第四條規定，上開股票並無財產價值，本應免課徵遺
產稅，已如前述。乃被上訴人依財政部七十年十二月三十日台財稅字第四○八三三號
函釋所稱：「應以稅捐機關核定之未分配盈餘計算未上市股票價值」，為其核定標準
，向上訴人課徵遺產稅，核與行為時遺產及贈與稅法第四條第一項及同法施行細則第
二十九條第一項之規定牴觸，自非合法。２被上訴人於行政法院撤銷原核定前，雖辯
稱宜昇等三家公司歷年已核定累積未分配盈餘，實際亦為公司資產淨值之一部分，自
應列入其資產淨額中核計。又依右財政部函釋核算資產淨值，對於未分配盈餘，應以
經稽徵機關核定者為準云云。惟依經濟部六十二年十二月二十七日商字第四一五六四
號函准財政部六十二年十一月十日台財稅字第三八四二八號復函，略以：所得稅法第
七十六條所稱未分配盈餘，應以經主管稽徵機關核定之營利事業所得額減除同條項左
列各款之餘額為準乙節，係基於課稅之目的所為之行政命令，並非公司實際之所得額
，股東亦不能因稅捐稽徵機關核定增加所得額而增發股息或紅利，故公司以發行新股
方式，將股東應分得股息或紅利轉作股本，而辦理增資變更登記時，依公司法第二百
四十條規定，係以股東會所決議之實際盈餘數額為準。是則依遺產及贈與稅法施行細
則第二十九條第一項估算繼承日未公開上市之公司股票價值時，參酌同法第四條第一
項規定，亦應以該公司股東會所決議之實際盈餘數額為計算標準。如繼承日該公司未
編有股東會議決議承認之資產負債表可資依憑時，已編有年度資產負債表者，得以該
公司前期結算之資產淨值，加計前後兩期值之差額，按經過日數占兩結算期間日數之
比例，計算其股票價值（參見行政法院八十一年度判字第一○一九號判決，原審附件
七）。本件宜昇等三家公司雖未依限提出繼承開始日起之公司資產負債表以供核定，
但依各該公司之八十、八十一年度結算申報書所附之資產負債表，其帳面上均為虧損
，已如前述。是上訴人所繼承之右三家公司股票確無財產上之價值可言，自應免徵遺
產稅，始為合法。被上訴人徒以其自行核定之所得稅額為準，向上訴人課徵遺產稅，
依上說明，其認事用法顯有錯誤，亦與憲法第十九條租稅法定主義之規定有違。原審
未察，其判決亦有適用法則不當之違法等理由，指摘原判決違誤，求予廢棄。
五、惟查：(一)按「凡經常居住中華民國境內之中華民國國民死亡時遺有財產者，應就
其在中華民國境內境外全部遺產，依本法規定，課徵遺產稅。」「遺產及贈與財產價
值之計算，以被繼承人死亡時或贈與人贈與時之時價為準；」「未公開上市之公司股
票，以繼承開始日或贈與日該公司之資產淨值估定之。」分別為行為時遺產及贈與稅
法第一條第一項、第十條第一項及施行細則第二十九條第一項所明定；又「公司行號
於被繼承人死亡時咸贈與人為贈與行為時，如未編製資產負債表，但於申報時或稽徵
機關核定遺產稅或贈與稅時，已編有資產負債表者，得以該公司行號前期結算之資產
淨值，加計前後兩期淨值之差額，按經過日數占兩結算期間總日數之比例，核算其股
票價值。」「核算遺產及贈與稅法施行細則第二十九條第一項所謂之資產淨值時，對
於公司未分配盈餘之計算，應以經稽徵機關核定者為準。」亦為財政部六十五年七月
九日台財稅第三四五九四號函及七十年十二月三十日台財稅第四○八三三號函釋在案
。(二)本件被繼承人楊吳錦枝所遺系爭宜昇等三家公司股份，被上訴人因該三家公司均
無法提示繼承開始日之資產負債表供核，乃依前揭財政部函釋意旨，以被投資公司前
期（八十年度）調整後資產淨值加計前後兩期（八十、八十一年度）淨值之差額，按
經過日數占兩結算期總日數之比例核算宜昇公司股份遺產價值為三、六二二、三一二
元，宜芳公司股份遺產價值為二、八七五、八一一元，宜慶公司股份遺產價值為五、
五○八、三六八元，原非無據，惟依前開行政法院撤銷意旨謂以，本件八十、八十一
年度損益盈虧之申報至本件查獲補徵之時，應已經核定在案，則本件系爭三家未上市
公司股份價值之核算自應以核定數為準重行審酌，被上訴人遂於八十八年二月一日以
北區國稅法第八八○○四九七九號函請所轄宜蘭縣分局依前開撤銷意旨重新核算系爭
三家未上市公司股份之遺產淨值等情，案經該分局八十八年三月二日北區國稅宜縣審
第八八○○○六六七三九號函復被上訴人經重新核算系爭三家公司遺產價值為宜昇公
司：三、六四一、六五九元，宜慶公司：五、五○四、四七七元，宜芳公司二、八七
二、四九七元。經查合計前開經重新核算遺產價值為一二、○一八、六三三元，較原
核定遺產價值一二、○○六、四九一元為高，惟本件系爭股權於行政訴訟時另經被上
訴人重新核算發現，因原核定誤將繼承事實發生日誤列為八十一年九月四日（詳卷第
一二五至一三七頁），系爭三家公司於八十一年九月二十四日之資產淨值應更正為：
宜昇公司三、六四一、三九二元，宜慶公司五、五○八、四二一元，宜芳公司二、八
七五、○五一元（如後附），合計一二、○二四、八六四元，亦皆較原核定計得結果
為高，基於復查決定不得更不利於納稅義務人之法理，本件原處分仍予維持，應無不
合。(三)至本案宜昇等三家公司每股資產淨值之計算，係被上訴人初核時，因該三公司
先後出具證明（詳卷第八五至八七頁）表示因填造計算困難無法提供上揭公司於被繼
承人死亡日之資產負債表及損益表等相關資料，又本案三公司之八十年度及八十一年
度營所稅業已確定有案，是系爭三家公司於被繼承人死亡日之資產淨值之計算，係依
財政部六十五年七月九日台財稅第三四五九四號函釋意旨，按該三公司八十年度結算
之資產淨值，加計前後兩期淨值之差額，按經過日數占兩結算期間總日數之比例，核
算其股票價值，是被上訴人按查得宜昇等三家公司自設立以來核定之未分配盈餘資料
（詳卷第四、十二、二○、一二五至一三六頁），重行計得三家公司於八十一年九月
二十四日之正確資產淨值應為：宜昇公司三、六四一、三九二元，宜慶公司五、五○
八、四二一元，宜芳公司二、八七五、○五一元，揆諸首揭規定及函釋意旨，應無不
合。
計算式：
  a宜昇公司八十一年九月二十四日之資產淨值：
  八十年十二月三十一日之資產淨值
  （八十年十二月三十一日之股本$23,600,000＋截至八十年十二月三十一
日止核定之累積未分配盈餘及法定公積合計數977,459元）X被繼承人死亡
日持有股份3,500,000元/資本總額23,600,000元＝八十年十二月三十一日
之資產淨值$3,644,962元
  八十一年十二月三十一日之資產淨值
  （八十一年十二月三十一日之股本$23,600,000＋截至八十一年十二月三
十一日止核定之累積未分配盈餘及法定公積合計數944,591元）X被繼承人
死亡日持有股份3,500,000元/資本總額23,600,000元＝八十一年十二月三
十一日之資產淨值$3,640,087元
  八十 一年九月二十四日之資產淨值
  [八十年十二月三十一日之資產淨值$3,644,962元＋（八十一年十二月三
十一日之資產淨值3,640,087元－八十年十二月三十一日之資產淨值
3,644,962元）X268/366]＝八十一年九月二十四日之資產淨值$3,641,392
元
  b宜芳公司八十一年九月二十四日之資產淨值 ：
   八十年十二月三十一日之資產淨值
    （八十年十二月三十一日之股本$30,000,000＋截至八十年十二月三十
一日止核定之累積未分配盈餘及法定公積合計數8,738,425 元）X被繼承人
死亡日持有股份2,200,000,000元/資本總額30,000,000元＝八十年十二月
三十一日之資產淨值$2,840,817元
   八十一年十二月三十一日之資產淨值
   （八十一年十二月三十一日之股本$30,000,000＋截至八十一年十二月三
十一日止核定之累積未分配盈餘及法定公積合計數9,375,965元）X被繼承
人死亡日持有股份2,200,000元/資本總額30,000,000元＝八十一年十二月
三十一日之資產淨值$2,887,570元
   八十一年九月二十四日之資產淨值
   [八十年十二月三十一日之資產淨值$2,840,817元＋（八十一年十二月三
十一日之資產淨值$2,887,570元－八十年十二月三十一日之資產淨值
$2,840,817元）X268/366）＝八十一年九月二十四日之資產淨值$2,875,051
元
  C宜慶公司八十一年九月二十四日之資產淨值
   八十年十二月三十一日之資產淨值
   （八十年十二月三十一日之股本$40,000,000＋截至八十年十二月三十一
日止核定之累積未分配盈餘及法定公積合計數$3,644,469元）X被繼承人死
亡日持有股份5,000,000,000元/資本總額$40,000,000元＝八十年十二月三
十一日之資產淨值$5,455,558元
   八十一年十二月三十一日之資產淨值
  （八十一年十二月三十一日之股本$40,000,000＋截至八十一年十二月三
十一日止核定之累積未分配盈餘及法定公積合計數4,222,021元）X被繼承
人死亡日持有股份5,000,000元/資本總額40,000,000元＝八十一年十二月
三十一日之資產淨值$5,527,752元
   八十一年九月二十四日之資產淨值
   [八十年十二月三十一日之資產淨值$5,455,558元＋（八十一年十二月三
十一日之資產淨值$5,527,752元－八十年十二月三十一日之資產淨值
$5,455,558元）X268/366）＝八十一年九月二十四日之資產淨值$5,508,421
元
(四)按「被繼承人死亡遺有財產者，納稅義務人應於被繼承人死亡之日起六個月內，向
戶籍所在地主管稽徵機關依本法規定辨理遺產稅申報。」「納稅義務人違反第二十三
條之規定未依限辦理遺產稅申報者，按核定應納稅額加處一倍至二倍之罰鍰。」分別
為行為時遺產及贈與稅法第二十三條第一項及第四十四條所明定。
(五)查本件上訴人於八十一年九月二十四日繼承被繼承人楊吳錦枝之遺產，未依行為時
遺產及贈與稅法第二十三條規定，於繼承之日六個月內辦理遺產稅申報，經被上訴人
所轄宜蘭縣分局查得漏報遺產總額即宜昇等三家公司股權價值計一二、○○六、四九
一元，逃漏遺產稅額一、三六八、○八七元，此有卷附全國財產資料、繼承系統表、
戶籍謄本影本等資料可稽，違章事證明確，是被上訴人按所漏稅額處以一倍罰鍰一、
三六八、○八七元，嗣經被上訴人重為復查決定，以系爭遺產股份價值之核算，依行
政救濟不得更不利納稅義務人之法理而維持原核定，是以本部分原處分維持原裁處罰
鍰部分，並無不合。
(六)綜上所述，原判決對上訴人在原審所主張各點，何以不採已詳加論述，認事用法均
妥適，與應適用現行之法規、解釋、判例並無相違背或牴觸情事，上訴意旨仍執前詞
，指摘原判決違誤，經核為無理由，應予駁回。
據上論結，本件上訴為無理由，爰依行政訴訟法第二百五十五條第一項、第九十八條
第三項前段，判決如主文。
中　　華　　民　　國　　九十一　　　年　　　　九　　　月　　二十六　　　日
                    最 高 行 政 法 院  第 二 庭
                                審 判 長 法  官　　　陳　石　獅
                                         法  官      吳  明  鴻
                                         法  官　　　彭　鳳　至
                                         法  官　　　黃  璽  君
                                         法  官　　　黃　合　文
右  正  本  證  明  與  原  本  無  異
　　　　　　　　　　　　　　　　　　　　 法院書記官　蘇　金　全
中　　華　　民　　國　　九十一　　　年　　　十　　　　月　　　四　　　　日
